最高法院民事判決　　　　　　　　　　　　　　　九十一年度台上字第一四六八號
　　上　訴　人　乙○○○
　　　　　　　　丙 ○ ○
　　　　　　　　丁 ○ ○
　　共　　　同
　　訴訟代理人　薛 博 允律師
　　上　訴　人　甲 ○ ○
　　訴訟代理人　葉 勝 添律師
　　被 上訴 人　戊 ○ ○
右當事人間請求確認優先承買權存在事件，上訴人對於中華民國九十年一月十日台灣
高等法院第二審更審判決（八十五年度上更(三)字第一四號），提起上訴，本院判決如
左：
    主  文
原判決除命林慶華與被上訴人訂立土地買賣契約並移轉所有權應有部分登記及該訴訟
費用部分外廢棄，發回台灣高等法院。
    理  由
本件被上訴人主張：坐落台北縣新店市○○○段七張小段（下同）三六二之三二號土
地（下稱系爭土地）原為已故劉山海及林陳共有，應有部分各二分之一。伊之被繼
承人楊高及第一審共同原告陳連寶於日據時期承租其中之三六點四四坪，建築建號
三八六號，門牌台灣省台北縣新店鎮○○路二四六號房屋（新建號為五二六號，門牌
新店市○○街一Ｏ二巷三號、五號，下稱系爭平家建房屋），並辦妥地上權登記，應
有部分各二分之一。民國六十八年六月十九日，劉山海之繼承人劉禎泉將其所繼承系
爭土地所有權應有部分以每平方公尺新台幣（下同）五千二百八十元之價格售予上訴
人丙○○、丁○○；七十七年六月二十四日，林陳之繼承人即上訴人甲○○及第一
審共同被告林慶華（下稱甲○○等二人）亦將其應有部分以每平方公尺一萬零五百元
之價格售予上訴人乙○○○，均辦畢所有權移轉登記，惟依土地法第一百零四條之規
定，伊應有優先購買權等情。爰求為確認伊就系爭土地有優先購買權存在，及命乙○
○○、丙○○、丁○○（下稱乙○○○等三人）塗銷該土地之買賣移轉登記，甲○○
就系爭土地應有部分四分之一按每平方公尺二萬五千元計算之價金與伊訂立買賣契約
，並移轉登記予伊所有之判決（被上訴人與陳連寶共同起訴請求確認、塗銷及移轉之
土地，本如原審前審判決附圖所示Ｂ、Ｃ及Ｅ部分，且其中陳連寶請求之部分，經第
一審為其敗訴判決後，已據其撤回上訴而告確定，被上訴人乃於原審擴張聲明如上。
另被上訴人請求劉禎泉之繼承人劉林美玉、劉萬益、劉萬國、劉萬生、劉萬全、劉月
嬌、劉月珠就劉禎泉應有部分辦理繼承登記，並與伊訂立買賣契約及移轉所有權登記
部分，經原審前審判決被上訴人勝訴後，劉林美玉等人未上訴，亦告確定。又被上訴
人請求林慶華與伊訂立買賣契約及移轉所有權登記部分，經原審為被上訴人勝訴判決
，林慶華未上訴，並告確定）。
上訴人則以：系爭土地並無地上權設定登記之記載，被上訴人亦未向土地所有人承租
土地，其主張就系爭土地有地上權或租賃權，尚乏依據。即令被上訴人就系爭土地設
有地上權，其權利存續期間亦僅為三個年，於四十一年十一月即已屆滿，早應消滅等
語，資為抗辯。
原審將第一審所為被上訴人敗訴判決（確定部分除外）廢棄，改判並依被上訴人之擴
張聲明，確認被上訴人就系爭土地有優先購買權存在，上訴人乙○○○等三人應塗銷
該土地所有權移轉登記，上訴人甲○○應就系爭土地應有部分四分之一按每平方公尺
二萬五千元計算之價金與被上訴人訂立買賣契約，並移轉所有權登記予被上訴人，係
以：系爭土地原為訴外人劉禎泉之被繼承人劉山海及甲○○等二人之被繼承人林陳
共有，應有部分各二分之一。劉禎泉於六十八年六月十九日，甲○○等二人於七十七
年六月二十四日，分別將其繼承之所有權應有部分，按當時公告地價，以買賣為原因
，移轉登記予乙○○○等三人所有。雖被上訴人之被繼承人楊高及原審共同原告陳
連寶於三十八年十一月三日聲請設定登記之地上權（下稱系爭地上權），係登記於三
六二號土地上，且系爭土地係自三六二之二一號土地分割而來，三六二之二一號土地
又分割自三六二之二號土地，但查三十六年辦理總登記時，劉山海及林陳申報三六
二、三六二之一、三六二之二號三筆土地，完成登記之面積依序為Ｏ．Ｏ六一六公頃
（即Ｏ．Ｏ六三五甲）、Ｏ．ＯＯ三四公頃（即Ｏ．ＯＯ三五甲）、Ｏ．三Ｏ二一公
頃（原判決誤載為Ｏ．二Ｏ二一公頃，即Ｏ．三一一五甲），其總和與日據時期土地
台帳記載三六二號土地面積為Ｏ．三七八五甲相符，而三六二號土地於昭和八年固先
後分割出三六二之一及三六二之二號二筆，然日據時期土地登記簿並無該分割登載。
又坐落位於系爭土地上之系爭平家建房屋於日據時期昭和十四年登載於三六二號土地
上，為該土地編號第二號房屋，三十八年該房屋所有人為建物登記及地上權設定時均
申報基地地號為三六二號，顯係錯誤，而此項錯誤登記，得依一定程序予以更正。故
楊高雞及陳連寶共同設定之地上權應係存在於系爭土地上，自不得因登記程序錯誤，
誤載於三六二號土地上，而否認該地上權存在於系爭土地上。次查建號五二六號之建
物（面積原誤登記為二四Ｏ．九三平方公尺，嗣已更正為七二．六九平方公尺）即為
系爭平家建房屋，該建物之門牌並由原文山區新店鎮大坪林字七張路二四六號變更為
新店市○○街一Ｏ二巷三號、五號，是乙○○○等三人辯稱系爭平家建房屋已滅失改
建為同巷一號及三號房屋，自不可採。況乙○○○等三人所辯系爭平家建房屋之現況
、面積等等，與地上權設定是否有效無關，亦不能因建物面積之增建或改建而影響地
上權之效力。末查系爭地上權設定登記之登記簿上，並未記載三年存續期間，而載有
存續期間參個年之他項權利登記聲請書，則僅為當事人意思表示，依登記為物權生效
之要件，自應以該地上權設定登記後所核發之他項權利證明書為準。又依據陳連寶出
賣系爭平家建房屋應有部分二分之一予楊高之賣渡證書關於地基稅負擔之約定，當
時應有地上權之約定，且由陳連寶與翁崇山簽訂之不動產買賣契約書第十四條第二項
約定內容以觀，該房屋之基地應係向地主承租，則同為陳連寶建造之系爭平家建房屋
所坐落之基地，自亦向地主承租，而楊高買受該平家建房屋應有部分二分之一，應
認其取得共同承租人之地位，楊高並交付租金予陳連寶或其家人收執或由翁崇山、
乙○○○代收，足徵系爭平家建房屋係有償使用基地，而無所謂三年期間之限制。按
共有人出賣其應有部分時，地上權人或基地承租人亦有優先購買權，且優先購買權之
目的在使基地與地上房屋之所有權單純化。因此，被上訴人請求確認其就系爭土地有
優先購買權存在，乙○○○等三人應將該土地所有權移轉登記予以塗銷，即屬有據，
應予准許。惟關於買賣之價金，如按原出售時申報地價承購，衡之現今地價，顯失公
平，應以每平方公尺二萬五千元計算，始乎公允。從而，被上訴人請求甲○○應就系
爭土地應有部分四分之一，按每平方公尺二萬五千元計算之價金與被上訴人訂立買賣
契約，並移轉所有權登記予被上訴人，亦屬有據，併應准許等詞，為其判斷之基礎。
惟查依據土地登記簿謄本之記載（存放卷外），系爭地上權設定之權利範圍，係一二
Ｏ．四六平方公尺（即三六．四四坪），而設定該地上權之系爭土地面積，則為一百
五十平方公尺。申言之，系爭土地之面積大於系爭地上權之權利範圍，該土地中之一
部分自難認為系爭地上權之效力所及，乃原審未注意及此，竟就系爭土地全部為被上
訴人有利之判決，已屬可議。又由建物所有權一部買賣登記申請書、建物情形填報表
、證明書、他項權利申請書及建物登記簿謄本等件（存放卷外）綜合以觀，系爭地上
權設定登記當時，系爭平家建房屋為被上訴人之被繼承人楊高與第一審共同原告陳
連寶所共有，每人應有部分各二分之一，且被上訴人所提之租金收據（見原審更二卷
一二五頁背面、一二六頁正面）亦有載明面積為一五．八四坪者，不到系爭地上權權
利範圍之二分之一，參以陳連寶出賣系爭平家建房屋應有部分二分之一予楊高之賣
渡證書所附賣渡房屋部分界址圖（存放卷外），楊高似又買賣該平家建房屋之特定
部分，故原審基於系爭平家建房屋坐落於系爭土地上所認定之系爭地上權，楊高之
權利範圍究為若干？係該地上權之權利範圍全部，抑或一部？存在於系爭土地之特定
部分否？均不明確，有待事實審法院予以釐清，且此地上權之權利範圍及存在於特定
位置否，亦與被上訴人主張優先購買權之範圍，至為關切，乃原審就此未予調查審認
澄清，即認定被上訴人就系爭土地全部有優先購買權，亦嫌速斷。準此，上訴人提起
本件上訴，指摘原判決於其不利部分為不當，求予廢棄，非無理由。
據上論結，本件上訴為有理由。依民事訴訟法第四百七十七條第一項、第四百七十八
條第一項，判決如主文。
中      華      民      國    九十一    年      七      月    二十六    日
                              最高法院民事第一庭
                                  審判長法官  李  錦  豐
                                        法官  楊  鼎  章
                                        法官  吳  麗  女
                                        法官  許  朝  雄
                                        法官  陳  重  瑜
      右正本證明與原本無異
                                              書  記  官
中      華      民      國    九十一    年      八      月     十五     日
